臺灣高等法院刑事判決
111年度上訴字第3047號
上  訴  人  
即  被  告  曾裕閔




上列上訴人因詐欺等案件，不服臺灣士林地方法院111年度金訴
字第218號，中華民國111年6月10日第一審判決（起訴案號：臺
灣士林地方檢察署111年度偵字第6460號），提起上訴，本院判
決如下：
    主  文
上訴駁回。
    犯罪事實
一、曾裕閔與身分不詳綽號「阿智」之成年男子及其餘不知名之
    成年成員共同意圖為自己不法之所有，基於三人以上共同冒
    用公務員名義詐欺取財、洗錢及以非法由自動付款設備取財
    之犯意聯絡，由身分不詳之成員於民國111年1月3日上午11時5
    8分許，撥打電話給徐王美促，佯稱為臺北○○○○○○○○○人員，
    並告以徐王美促之個人資料遭「徐小姐」使用，再由偽冒為
    臺北市政府警察局中山分局警員及臺北地方檢察署檢察官之
    人分別致電徐王美促，對其佯稱：涉嫌詐欺案件，須提供帳
    戶金融卡及存摺云云，徐王美促因而陷於錯誤，於同日中午
    12時9分左右，依對方指示，將其申辦之台北富邦銀行帳號0
    0000000****號帳戶（詳卷）之金融卡放置在其位於臺北市
    北投區住處之信箱內並告知密碼，嗣由曾裕閔前往該處取得
    該金融卡後，隨即於同日中午12時19分許，在臺北市○○區○○
    ○路0段0號之銀行自動櫃員機，輸入徐王美促之前開金融卡
    密碼，而以此不正方法接續提領該帳戶內款項新臺幣（下同
    ）5萬元、49,000元，得手後，曾裕閔再依「阿智」之指示
    ，於同日下午至新北市板橋區中山路3段某處公寓，將款項
    交予另名身分不詳之詐欺成年成員收領，以此方式迂迴層轉
    ，隱匿該詐欺之犯罪所得之所在、去向。嗣因徐王美促發覺
    受騙，報警處理，為警循線查獲上情。
二、案經徐王美促訴由臺北市政府警察局北投分局報告臺灣士林
    地方檢察署檢察官偵查起訴。
    理  由
壹、證據能力
    本判決認定事實所引用之供述證據，檢察官對證據能力無意
    見，上訴人即被告曾裕閔於原審時對證據能力無意見，於本
    院行準備程序及審理時均經合法傳喚，無正當理由而不到庭
    ，迄至本案言詞辯論終結前就證據能力部分亦無提出異議，
    本院審酌該等證據資料製作時之情況，亦無違法不當及證明
    力明顯過低之瑕疵，認作為證據應屬適當；非供述證據部分
    ，核無違反法定程序取得之情形，且與本案犯罪事實具有關
    聯性，均認有證據能力。　　
貳、實體方面
一、認定犯罪事實所憑之證據及理由
    上揭犯罪事實，業據被告曾裕閔於原審時坦承不諱，於警詢
    及偵查中亦坦承上開拿取金融卡後提領款項並交款之事實，
    且據證人即告訴人徐王美促於警詢中指證遭詐騙經過等情明
    確，並有監視器攝錄被告抵達徐王美促住處，之後在自動櫃
    員機提款畫面之翻拍照片、告訴人提出與詐騙者間對話紀錄
    截圖、存摺內頁影本等件（偵卷第73至74頁、第41至43頁、
    第35至37頁）在卷可稽，足徵被告前開自白與事實相符，可
    以採信。本件事證明確，被告犯行已堪認定，應依法論科。
二、論罪
  ㈠核被告所為，係犯刑法第339條之4第1項第1款、第2款之三人
    以上共同冒用公務員名義詐欺取財罪、同法第339條之2第1
    項之非法由自動付款設備取財罪、洗錢防制法第14條第1項
    之洗錢罪。至於告訴人徐王美促雖提出詐騙者所傳送偽冒檢
    察署名義之公文至其手機之截圖畫面（偵卷第35頁），但被
    告為負責出面取款之車手，對於其他成員冒用公務員身分詐
    騙時是否同時以行使偽造公文書之方式為之，無證據證明知
    情，檢察官亦未起訴及舉證被告此部分之犯行，自無從論以
    行使偽造公文書罪。被告與「阿智」及其他不詳成年詐欺成
    員間，就上開犯行，互有犯意聯絡及行為分擔，應論以共同
    正犯。被告先後兩次提領徐王美促之帳戶內款項之行為，係
    基於同一目的，於密切接近之時間所為，侵害同一告訴人之
    財產法益，各行為之獨立性極為薄弱，依一般社會健全觀念
    ，難以強行分開，在刑法評價上，應視為數個舉動之接續施
    行，合為包括之一行為予以評價，應論以接續犯。被告以一
    行為同時觸犯上開數罪名，為想像競合犯，應依刑法第55條
    之規定，從較重之三人以上共同冒用公務員名義詐欺取財罪
    處斷。
　㈡被告前因施用第二級毒品案件，經臺灣新北地方法院以107年
    度簡字第7633號判決處有期徒刑2月、107年度簡字第8033號
    判決處有期徒刑3月、2月、108年度簡字第2164號判決處有
    期徒刑4月、108年度簡字第3626號判決處有期徒刑3月確定
    ，並經同法院以108年度聲字第4741號裁定合併定應執行刑
    為有期徒刑9月確定，入監執行後，於109年1月17日易科罰
    金出監執行完畢，其於徒刑執行完畢後5年內故意再犯本件
    有期徒刑以上之罪，合於刑法第47條第1項之累犯，惟參酌
    司法院大法官會議釋字第775號解釋意旨，被告構成累犯之
    執行紀錄為施用毒品案，與本件所犯詐欺、洗錢之罪質、侵
    害法益均有不同，檢察官除引據被告之前案紀錄外，並未提
    出其他應加重其刑之證明（本院卷第119頁），徒憑被告上
    述前案執行紀錄，尚難逕認被告犯本罪係出於行為人本身之
    特別惡性及對刑罰感應力薄弱，故裁量不予加重本刑，僅將
    被告之前科紀錄列入關於刑法第57條第5款「犯罪行為人之
    品行」之量刑審酌事由，附此敘明。
　㈢又按想像競合犯之處斷刑，本質上係「刑之合併」。其所謂
    從一重處斷，乃將想像競合犯組成之評價上數罪，合併為科
    刑一罪，其所對應之刑罰，亦合併其評價上數罪之數法定刑
    ，而為一個處斷刑。易言之，想像競合犯侵害數法益者皆成
    立犯罪，論罪時必須輕、重罪併舉論述，同時宣告所犯各罪
    名，包括各罪有無加重、減免其刑之情形，亦應說明論列，
    量刑時併衡酌輕罪部分量刑事由，評價始為充足，然後依刑
    法第55條前段規定「從一重處斷」，非謂對於其餘各罪可置
    而不論。因此，法院決定處斷刑時，雖以其中最重罪名之法
    定刑，做為裁量之準據，惟於裁量其輕重時，仍應將輕罪合
    併評價在內。是以，被告於偵查及原審審理時自白一般洗錢
    犯行，合於洗錢防制法第16條第2項減輕其刑之規定，依上
    開說明，依刑法第57條量刑時，一併衡酌該部分減輕其刑事
    由。
三、駁回上訴之說明
　㈠原審以被告犯刑法第339條之4第1項第1款、第2款之三人以上
    共同冒用公務員名義詐欺取財罪、同法第339條之2第1項之
    非法由自動付款設備取財罪、洗錢防制法第14條第1項之洗
    錢罪，事證明確，且為共同正犯，復依想像競合犯規定從一
    重之三人以上共同冒用公務員名義詐欺取財罪論處，並審酌
    被告貪圖小利，夥同他人利用一般民眾欠缺法律專業知識，
    對於檢警機關組織分工與案件進行流程未盡熟稔，及信賴公
    務員執行職務之公權力，而以起訴書所載分工方式對告訴人
    進行詐騙，致告訴人受有非微之財產損失，不僅漠視他人財
    產權，更製造金流斷點，影響財產交易秩序，亦徒增檢警機
    關追查集團上游成員真實身分之難度，犯罪所生危害非輕，
    應予非難，衡以其犯後始終坦認犯行，並與告訴人成立和解
    ，有臺灣士林地方法院111年度附民字第468號和解筆錄在卷
    可稽，審酌告訴人及告訴代理人於原審時陳述之意見，暨考
    量被告之素行（見卷附臺灣高等法院被告前案紀錄表之記載
    ）、犯罪之動機、手段、情節、擔任之犯罪角色及參與程度
    、其犯行造成之損害，及其自陳五專肄業之教育智識程度、
    家庭生活經濟狀況等一切情狀，量處有期徒刑1年2月，復說
    明提領之款項均已上繳給其他成員而非由被告管領處分，亦
    無證據認定被告已實際獲取報酬，故不諭知沒收或追徵，核
    其認事用法量刑無誤，應予維持。　　　
　㈡被告上訴意旨略以：依據刑法第57條第1、4、10款之規定，
    量刑時應審酌犯罪之動機、目的、犯罪行為人之生活狀況、
    犯罪後態度等情，被告係因胞兄入戒治所戒治，照顧家庭之
    重擔都落在被告身上，並要代胞兄照顧其幼女生活所需。被
    告雖從事防水及車行業務工作，但前者遇雨即不能工作，後
    者則要賣出車子才有佣金可領，被告之母親也領有重大傷病
    卡，因為上開原因，方鋌而走險，聽信朋友話術而誤入歧途
    ，走入詐欺這行業，又因上游逼迫而無法脫離，被告於警詢
    及法院羈押訊問、原審時曾經供出綽號「阿智」之人，且自
    白犯行，誠心悔悟，犯後態度良好，且被告雖曾因犯毒品案
    件執行完畢之紀錄，但與本案詐欺罪不同，不應論以累犯，
    故認原審量刑過重，請求從輕量刑云云。但查原判決已說明
    被告合於累犯但裁量不予加重之理由，上訴意旨指摘原判決
    累犯加重之認定有誤云云，並無理由。且按法官為量刑之裁
    量時，本得依據個案情節，參酌刑法第57條各款例示之犯罪
    情狀，於法定刑度內量處被告罪刑；除有逾越該罪法定刑或
    法定要件，或未能符合法規範體系及目的，或未遵守一般經
    驗及論理法則，或顯然逾越裁量，或濫用裁量等違法情事以
    外，自不得任意指摘其量刑違法。查原審於量刑時已斟酌被
    告坦承詐欺、洗錢之犯行之犯後態度，並依刑法第57條就被
    告上開犯罪動機、手段、目的、所生危害、犯罪情節、智識
    程度、家庭生活狀況等各款事由，加以審酌，且於判決理由
    中詳述之，並未逾越法定刑度，亦無過重或裁量權濫用、違
    反比例原則之情形，難認有何不當，且所量處之刑僅略高於
    法定最低本刑，已屬輕度刑，被告以原審未審酌其犯罪動機
    、目的及家庭經濟生活狀況云云，並無可採。又原審已因被
    告坦認犯行而從輕量刑，被告於先前之偵審程序並未陳明同
    案共犯之完整資料（偵卷第23頁，聲羈卷第50至51頁），縱
    經本院依其上訴狀所稱「阿智」110年8月間關押在臺北看守
    所，向法務部○○○○○○○○查詢收容人資料，亦無符合被告先前
    於警詢描述之「張○智」之人，此有該所111年10月5日北所
    戒字第11100251740號函暨所附收容人戒護資料表可憑，且
    於刑法、洗錢防制法並無供出其他詐騙同夥減輕其刑之規定
    ，加以被告於原審雖與告訴人和解，且經原審採為從輕量處
    之依據，但被告迄今均未履行，業據告訴人及告訴代理人於
    本院審理時陳明在卷，僅因本案乃被告上訴而受有不利益變
    更禁止之限制，無可量處重於原審所判之刑，被告上訴猶空
    言稱犯後態度良好云云，顯屬無據。本件被告之上訴無理由
    ，應予駁回。
參、被告經合法傳喚，無正當理由不到庭，爰不待其陳述逕行判
    決。　　
據上論斷，應依刑事訴訟法第368條、第371條，判決如主文。
本案經檢察官詹于槿提起公訴，檢察官壽勤偉到庭執行職務。
中　　華　　民　　國　　111 　年　　11　　月　　30　　日
                    刑事第六庭  審判長法　官  劉方慈
                                      法　官  蕭世昌
                                      法　官  許曉微
以上正本證明與原本無異。
如不服本判決，應於收受送達後20日內向本院提出上訴書狀，其
未敘述上訴之理由者並得於提起上訴後20日內向本院補提理由書
（均須按他造當事人之人數附繕本）「切勿逕送上級法院」。
                                      書記官  徐仁豐
中　　華　　民　　國　　111 　年　　11　　月　　30　　日
附錄：本案論罪科刑法條全文
洗錢防制法第2條
本法所稱洗錢，指下列行為：
一、意圖掩飾或隱匿特定犯罪所得來源，或使他人逃避刑事追訴
    ，而移轉或變更特定犯罪所得。
二、掩飾或隱匿特定犯罪所得之本質、來源、去向、所在、所有
    權、處分權或其他權益者。
三、收受、持有或使用他人之特定犯罪所得。
洗錢防制法第14條
有第二條各款所列洗錢行為者，處7年以下有期徒刑，併科新臺
幣5百萬元以下罰金。
前項之未遂犯罰之。
前二項情形，不得科以超過其特定犯罪所定最重本刑之刑。
中華民國刑法第339條之2
意圖為自己或第三人不法之所有，以不正方法由自動付款設備取
得他人之物者，處3年以下有期徒刑、拘役或30萬元以下罰金。
以前項方法得財產上不法之利益或使第三人得之者，亦同。
前二項之未遂犯罰之。
中華民國刑法第339條之4
犯第339條詐欺罪而有下列情形之一者，處1年以上7年以下有期
徒刑，得併科1百萬元以下罰金：
一、冒用政府機關或公務員名義犯之。
二、三人以上共同犯之。
三、以廣播電視、電子通訊、網際網路或其他媒體等傳播工具，
    對公眾散布而犯之。
前項之未遂犯罰之。